臺灣高等法院臺中分院刑事裁定　　　　100年度交抗字第567號
抗 告 人即
原處分機關　交通部公路總局臺中區監理所彰化監理站
受處分人　　魏維萱
上列抗告人因受處分人違反道路交通管理處罰條例聲明異議案件
，不服臺灣彰化地方法院中華民國100年5月23日裁定（100年度
交聲字第916號），提起抗告，本院裁定如下：
    主  文
抗告駁回。
    理  由
一、本件抗告意旨略以：
  (一)依刑事訴訟法第260 條規定：「緩起訴期間屆滿，未經撤銷
    者，緩起訴處分即與不起訴處分確定具有同一效力。」是故
    違反行政法上義務之行為業經緩起訴處分之情形下，於緩起
    訴處分尚未實質確定前，亦即行為人尚未最終確定免於刑事
    訴追或處罰前，行政機關尚不得逕為與刑罰相類之行政裁罰
    ；惟若緩起訴處分因緩起訴猶豫期間屆滿未經撤銷而已經實
    質確定時，依前揭刑事訴訟法第260 條之意旨，行為人始最
    終確定免於刑事追訴或處罰，應視同不起訴處分，則行政機
    關即有行政罰法第26條第2 項所列不屬一事二罰之情形，自
    得對違反行政法上義務之行為人為行政裁罰，而不受同條第
    1項前段之拘束。
  (二)檢察官於緩起訴處分期間命受處分人向指定之公益團體、地
    方自治團體或社區提供92小時之義務勞務，並非刑法所定刑
    罰之種類，且緩起訴係檢察官所為之處分，並非由法院依法
    定程序而為，與刑罰優先於行政罰適用之理由亦不符，況依
    民國（下同）94年12月28日修正公布，自95年7月1日施行之
    道路交通管理處罰條例第35條第8 項規定：「前項汽車駕駛
    人（指汽車駕駛人駕駛汽車經測試檢定酒精濃度超過規定標
    準；或因而吊扣駕駛執照，於吊扣期間再有駕駛汽車經測試
    檢定酒精濃度超過規定或駕駛汽車經測試檢定酒精濃度超過
    規定，又肇事致人重傷或死亡者）同時違反刑事法律者，經
    裁判確定處以罰金低於本條例第92條第3 項所定最低罰鍰基
    準規定者，應依本條例裁決繳納不足最低罰鍰之部分」意謂
    即便依法院裁判確定而處以罰金之刑事處罰，若未達道路交
    通管理處罰條例第92條第3 項所定最低罰鍰基準規定者，行
    政機關仍得裁決繳納不足最低罰鍰之部分，並非一經刑事處
    罰，即應依行政罰法第26條第1 項之規定，均不得就與罰金
    刑相類之罰鍰部分裁罰，此對於緩起訴處分猶豫期間屆滿後
    ，其先前所為之公益捐款亦有其適用（臺灣高等法院暨所屬
    法院97年法律座談會對於刑事類提案交通案件第39號提案決
    議參照）。故對於緩起訴處分猶豫期間屆滿後，其先前所為
    之義務勞務，因非屬罰金或罰鍰，自無行政罰法第26條第 1
    項前段所規定之一事不兩罰原則之適用。
  (三)再依據臺灣高等法院暨所屬法院99年度法律座談會刑事類提
    案第37號，針對該類案件（公共危險罪處以緩起訴處分，並
    命其向指定之公益團體提供義務勞務，是否可逕將監理單位
    所為罰緩全部撤銷？）之研討結果尚無定論，併此敘明。
  (四)綜上，原處分機關據以依法裁處罰鍰新臺幣（下同）4萬9千
    5 百元，並無違誤之處，爰請求撤銷原裁定並維持本站裁決
    之處分云云。
二、按行政罰法第26條第1 項，一行為同時觸犯刑事法律及違反
    行政法上義務規定者，依刑事法律處罰之。但其行為應處以
    其他種類行政罰或得沒入之物而未經法院宣告沒收者，亦得
    裁處之。此條項係為一事不二罰之明文立法，究其立法目的
    ，乃在於一行為同時觸犯刑事法律及違反行政法上義務規定
    時，由於刑罰與行政罰同屬對不法行為之制裁，而刑罰之懲
    罰作用較強，故依刑事法律處罰，即足資警惕時，即無一事
    二罰而再處行政罰之必要，且刑事法律處罰，由法院依法定
    程序為之，較符合正當法律程序，應予優先適用。但罰鍰以
    外之沒入或其他種類行政罰，因兼具維護公共秩序之作用，
    為達行政目的，行政機關仍得併予裁處，故為第1 項但書規
    定。亦即，一行為同時觸犯刑事法律及違反行政法上義務規
    定時，由於刑罰與行政罰同屬對不法行為之制裁，而刑罰之
    懲罰作用較強，故依刑事法律處罰，即足資警惕時，實無再
    重複處行政罰之必要。但罰鍰以外之沒入或其他種類行政罰
    ，因兼具維護公共秩序之作用，為達行政目的，行政機關仍
    得併予裁處。另按同條第2 項規定，前項行為如經不起訴處
    分或無罪、免訴、不受理、不付審理之裁判確定者，得依違
    反行政法上義務規定裁處之。亦即，行為人之同時觸犯刑事
    法律及行政法上義務之行為，若已經刑事部分為不起訴處分
    、無罪、免訴、不受理、不付審理之裁判確定者，則無上開
    立法理由所述行為已受刑事處罰，不應就同次行為而受二次
    處罰，且因刑事程序比行政裁罰程序更符合正當法律程序要
    求而應以刑事處罰優先之疑慮，是故行為人既未受刑事制裁
    不生一事二罰之問題，則對於該行為於刑事不處罰裁判確定
    後，處以行政裁罰乃屬合法，蓋刑事法義務之違反與行政法
    上義務之違反並非全然相當。惟對於上開法文適用所生疑義
    者，係為檢察官以一定負擔為條件而對受處分人所為之緩起
    訴處分，是否該當於道路交通管理處罰條例第26條第2 項未
    處以刑事處罰之意涵，而得於緩起訴猶豫期間屆滿後再為行
    政裁罰，對此應採否定見解，蓋：(一)依文義解釋，行政罰法
    第26條第2 項僅明文列舉得再為行政裁罰之事由僅有不起訴
    處分、無罪、免訴、不受理、不付審理裁判裁判確定之五種
    類型，且無概括條款規定其他得與上述五種刑事裁定等量齊
    觀之類型，是基於明示其一排除其他之法理，不應擴張解釋
    包含緩起訴處分確定之類型。依據緩起訴處分制度之本質，
    為介於起訴及微罪職權不起訴間之緩衝制度設計，其具體效
    力依刑事訴訟法第260 條規定，於緩起訴處分期間屆滿未經
    撤銷者，非有同條第1款或第2款情形之一不得對於同一案件
    再行起訴，即學理上所稱實質確定力，足見在緩起訴期間內
    ，尚無實質確定力可言（最高法院94年臺非字第215 號、95
    年臺非字第284 號判決意旨參照），故觸犯刑事法律之犯罪
    行為符合緩起訴要件者，雖經檢察官為緩起訴處分而暫緩起
    訴，然仍係認被告有犯罪嫌疑，始予暫緩起訴，並得課被告
    予一定之負擔或指示，此與不起訴處分係因犯罪嫌疑不足或
    其他原因，不得附條件或負擔，仍顯有不同，故緩起訴處分
    與不起訴處分之性質有異，行政罰法第26條第2 項並未明列
    緩起訴處分，自不宜擴張解釋。(三)依附負擔之緩起訴處分對
    受處分人產生之法律效果，檢察官依刑事訴訟法第253條之2
    第2 項規定為緩起訴處分，課以被告向公益團體捐款或提供
    義務勞務者，被告係履行檢察官為緩起訴處分命令，此等處
    分名義上雖非刑罰，但仍是一種特殊的處遇措施，造成被告
    之財產減少或義務增加，性質上亦屬干預人民自由之處分，
    與刑事制裁無異，實質上則為刑事處罰，自不應就同一行為
    再受行政罰鍰（臺灣高等法院96年11月刑事庭庭長法律問題
    研討會決議同此意旨）。再經緩起訴處分條件之履行，受處
    分人已因該緩起訴處分而剝奪其財產權及自由權，即上揭金
    錢給付義務以及其他處遇措施亦具有強制性、懲罰性，實質
    上仍具有替代刑罰之效果，是廣義而言，應屬前揭所稱之「
    實質刑事法律處罰」，而有行政罰法第26條第1 項「一事不
    二罰」規定之適用。
三、經查：
  (一)本件受處分人魏維萱於98年12月27日凌晨1 時56分許，因酒
    後駕駛車牌號碼B9-9841 號自用小客車，行經彰化縣和美鎮
    ○○路261 號旁，因發生交通事故，經抽血檢測後測得其血
    液中酒精濃度為262mg / dl（換算呼氣中酒精濃度為每公升
    1.30毫克，超過規定標準，而為警掣單舉發，原處分機關乃
    依道路交通管理處罰條例第35條第1項第1款、第24條第1 項
    第2 款規定，裁處受處分人罰鍰49,500元、吊扣駕駛執照12
    個月，並施以道安講習之處分，為受處分人所不爭執，並有
    彰化縣警察局和美分局彰警交字第I00000000 號舉發違反道
    路交通管理事件通知單及原處分機關100年4月26日彰監四字
    第裁64-I00000000裁決書各1 份在卷可稽。是受處分人於上
    開時、地確有本件舉發所指之違規行為無誤。又受處分人上
    開酒後駕車行為，同時觸犯刑法第185條之3之公共危險罪，
    業經臺灣彰化地方法院檢察署檢察官於99年2 月22日以99年
    度偵字第1174號為緩起訴處分，嗣於同年3 月10日確定，緩
    起訴期間自99年3月10日至100年3月9日止，被告即受處分人
    應於收受緩起訴處分執行命令通知書之日起6 個月內，向該
    署指定機關提供92小時之義務勞動服務，而受處分人業已履
    行義務勞務完畢，嗣後於100年3 月9日緩起訴期滿未經撤銷
    緩起訴處分而實質確定等情，有前揭緩起訴處分書、臺灣高
    等法院被告前案紀錄表各1 份在卷可稽，是受處分人已依前
    開緩起訴處分諭知之內容履行完畢且緩起訴未經撤銷一節，
    洵可確定。揆櫫上揭說明，本件受處分人上開酒後駕車行為
    ，係一行為同時觸犯刑事法律及違反行政法上義務規定，是
    於觸犯刑法第185條之3之罪嫌既經檢察官為緩起訴處分確定
    ，即緩起訴期間為1 年，受處分人並應依緩起訴處分書之內
    容提供92小時義務勞動，該「受處分人提供92小時之義務勞
    動」雖非刑法所定之刑罰，然其實已對受處分人名譽、心理
    、自由及財產等產生相當制約，應可認實質該當行政罰第26
    條第1項所指「依刑事法律」之處罰。
  (二)抗告意旨雖提出臺灣高等法院暨所屬法院97年法律座談會對
    於刑事類提案交通案件第39號提案決議內容，認為依道路交
    通管理處罰條例第35條第8 項規定係謂即便依法院裁判確定
    而處以罰金之刑事處罰，若未達道路交通管理處罰條例第92
    條第3 項所訂最低罰鍰基準者，行政機關仍得裁決繳納不足
    最低罰鍰之部分，並非一經刑事處罰，即應依行政罰法第26
    條第1 項之規定，均不得就與罰金相類之罰鍰部分裁罰，此
    對於緩起訴處分猶豫期間屆滿後，其先前所為之公益捐款亦
    有其適用，故認為行政機關得再為行政罰鍰云云。惟依道路
    交通管理處罰條例第35條第8 項固定有汽車駕駛人經裁判確
    定處以罰金低於該條例第92條所訂最低罰鍰基準規定者，應
    依該條例裁決繳納不足最低罰鍰部分之規定，其立法目的應
    係考量行政罰法第26條施行後，在酒後駕車肇事應受刑事處
    罰者，刑罰罰金額度低於行政罰鍰有使行為人脫免部分責任
    之流弊，乃特別立法補繳差額之規定堪可認定。惟該條文之
    適用前提仍以符合構成要件為前提，包括：裁判經確定且遭
    裁判處以罰金、該罰金數額低於應受裁處之行政罰鍰數額。
    若未符上開要件，則不得恣意擴張適用而侵害人民之財產權
    ，意即無另行裁處相當於差額之罰鍰之餘地，此為對於法條
    文義加以解釋之當然結果。因此法院僅得就行為人已依緩起
    訴處分為公益捐款部分予以撤銷，並為不罰之諭知。惟本件
    檢察官以緩起訴命被告向指定之公益團體、地方自治團體或
    社區提供義務勞務，並非命給付金錢，與道路交通管理處罰
    條例第35條第8 項因違反道路交通安全促進之行政法上義務
    而裁判確定處以「罰金」，其性質迥然不同，自不生上揭條
    項補繳罰金不足最低罰鍰之差額問題，並無適用該條例之可
    能，併予敘明。
  (三)另抗告意旨提及臺灣高等法院暨所屬法院99年度法律座談會
    刑事類提案第37號法律問題，該提案係檢察官對被告為緩起
    訴處分確定後，道路監理機關對該被告即受處分人再裁處罰
    鍰、吊扣駕駛執照及施以道路安全講習，經其抗告後，交通
    法庭應如何處理，就此提案之審查意見認為：「(一)增列丙說
    ：應將原處分全部撤銷，裁定之主文諭知吊扣駕駛執照及施
    以道路安全講習等處分，而於理由內說明罰鍰不予併罰之理
    由即可。(二)本件酒後駕車只有一個交通違規行為，而且有關
    其處罰效果之罰鍰、吊扣駕駛執照與施以道路交通安全講習
    等與該交通違規行為是否存在均無從分離。法院審理時應先
    確定受處分人是否確有交通違規行為事實，再決定原處分機
    關所適用之法律有無錯誤。如法院認甲有酒後駕車之交通違
    規行為，惟有關罰鍰部分有行政罰法第26條第1 項規定之適
    用，則應將原處分全部撤銷，主文部分諭知吊扣駕駛執照及
    施以道路安全講習等處分，而於理由內說明罰鍰不予併罰之
    理由（即有行政罰法第26條第1 項規定之適用等），不宜僅
    將原處分有關罰鍰部分撤銷，諭知不罰（請參酌高等法院暨
    所屬法院98年法律座談會刑事類提案第23號提案結論）。」
    研討結果亦依照審查意見通過。該座談會研討結果亦認為，
    應於理由欄內說明罰鍰不併罰之理由，是觀其意旨有關罰鍰
    之部分仍有行政罰法第26條第1 項規定之適用甚明，故對有
    關此類案件之處理，臺灣高等法院暨所屬法院99年度法律座
    談會已明確表明處理見解，並非無定論，抗告意旨所指，容
    有誤會，併予指明。
四、綜上所述，本件原審裁定認受處分人之行為，係一行為同時
    觸犯刑事法律及違反行政法上之義務規定，有一事不二罰原
    則之適用，認事用法，核無違誤。原審裁定將原處分撤銷，
    並諭知「魏維萱汽車駕駛人，駕駛汽車經測試檢定酒精濃度
    超過規定標準，吊扣駕駛執照拾貳個月，並應接受道路交通
    安全講習。」，經核即無不合。抗告意旨仍執前詞，認仍應
    對受處分人裁處罰鍰，並無理由，應予駁回。
據上論斷，應依道路交通事件處理辦法第25條、刑事訴訟法第41
2條，裁定如主文。
中    華    民    國   100    年    7     月    13    日
            刑事第三庭  審判長法  官  王  增  瑜
                              法  官  廖  柏  基
                              法  官  唐  光  義
以上正本證明與原本無異。
不得抗告。
                              書記官  呂  安  茹
中    華    民    國   100    年    7     月    13    日